最高法院刑事判決　　　　　　　　　　　　　　　　九十三年度台上字第九三九號
　　上　 訴　 人　台灣高等法院高雄分院檢察署檢察官
　　上訴人即被告　甲○○
　　選 任辯護 人　陳嘉銘律師
右上訴人等因被告妨害投票案件，不服台灣高等法院高雄分院中華民國九十二年十一
月二十八日第二審更審判決（九十二年度上更(一)字第九六號，起訴案號：台灣高雄地
方法院檢察署八十七年度選偵字第三一號），提起上訴，本院判決如左：
    主  文
原判決撤銷，發回台灣高等法院高雄分院。
    理  由
本件原判決認定：上訴人即被告（下稱被告）甲○○欲參加高雄市三民區本武里第五
屆里長選舉，為增加票源，以利當選，明知里長選舉為小區域選舉，以非法方法造成
些微差距，即足以影響選舉之結果，且知悉陳淑女、謝佳珍、謝忠修、徐如貞、陳碧
華實際並未居住於高雄市三民區○○○路四六○號被告之住處，竟分別與陳淑女等五
人基於妨害投票正確之犯意聯絡及行為分擔，自民國八十六年八月三十日起至八十七
年二月九日止，分別於如原判決附表所示之時間，由被告或陳淑女、謝佳珍、謝忠修
持相關文件，向高雄市三民區戶政事務所虛報遷移戶籍，均遷入上址，以支持被告競
選里長，被告隨後即登記參選。選務機關因陳淑女等人將戶籍遷入，乃將之編入該里
選舉人名冊，使陳淑女等人均未在該里繼續居住達四月以上之情形下，得以在八十七
年六月十三日選舉日，至該里第十八投票所領取選票，投票支持被告。被告終以五百
五十九票，擊敗對手陳姿佑之二百六十七票當選里長，而以非法之方法，使投票發生
不正確之結果。嗣陳淑女等人於選舉完畢後，即自八十七年六月二十五日起至八十七
年十二月二十一日止，紛紛將戶籍遷出等情。因而撤銷第一審判決，改判論處被告共
同連續以非法之方法，使投票發生不正確之結果罪刑，固非無見。
惟查：(一)、有罪之判決書其宣示之主文，與所載之事實及理由必須互相適合，否則即
屬理由矛盾，其判決當然為違背法令。原判決主文已諭知被告為連續犯；理由亦說明
「被告先後多次妨害投票正確數行為，時間緊接，所犯罪名相同，顯係出於概括之犯
意反覆為之，為連續犯，依刑法第五十六條規定以一罪論」。但於事實欄，並未明白
認定被告是否基於概括之犯意為之，已有未合。又連續犯之成立，除主觀上須基於一
個概括之犯意外，客觀上須先後數行為，逐次實施而具連續性，侵害數個同性質之法
益，其每一前行為與次行為，依一般社會健全觀念，在時間差距上，可以分開，在刑
法評價上，各具獨立性，每次行為皆可獨立成罪，構成同一之罪名，始足當之；如數
行為於同時同地或密切接近之時地實施，侵害同一之法益，各行為之獨立性極為薄弱
，依一般社會健全觀念，在時間差距上，難以強行分開，在刑法評價上，以視為數個
舉動之接續施行，合為包括之一行為予以評價，較為合理，則屬接續犯，而為包括之
一罪（本院八十六年臺上字第三二九五(1)號、七十一年臺上字第二八三七號、二十八
年上字第三四二九號判例參照）。查刑法第一百四十六條第一項之以非法方法，使投
票發生不正確之結果罪，旨在使該次投票發生不正確之結果為目的，縱其使用之非法
方法有多次，但係以實現同一個犯罪（即在該次投票，發生一個不正確之結果）為目
的，而侵害同一個法益。則其各次之舉動，究應認為全部犯罪行為之一部，而論以接
續犯包括之一罪，較為合理？抑或認定其每次行為皆獨立成罪，而侵害數個構成要件
相同之法益（即發生數個不正確之結果）？亦有研求餘地。原審未予詳酌，即遽行判
決，亦嫌速斷。(二)、依檢察官起訴之事實，被告亦明知黃小燕並未居住於高雄市三民
區○○○路四六○號被告之住處，竟與黃小燕基於犯意之聯絡，向高雄市三民區戶政
事務所虛報遷移戶籍，而遷入上址，以支持被告競選里長，致選務機關不察，將之編
入選舉人名冊，使黃小燕未在該里繼續居住達四月以上之情形下，得以在八十七年六
月十三日選舉日，至該里第十八投票所領取選票，投票支持被告，而以此非法方法，
使里長選舉發生不正確之結果。原判決以：黃小燕為極重度身心多重障礙之人，有高
雄市政府社會局九十年十二月三日高市社局四字第三一三四四號函可查，已達於心神
喪失之程度，而無犯罪能力，即難與被告有共同之犯意聯絡，因認被告此部分行為，
不成立犯罪，爰不另為無罪之諭知（見原判決第十四至十五面，理由四之(3)及(5)）。
然查被告為有責任能力之人，縱因黃小燕心神喪失而不罰，致不能論以共同正犯；但
被告有無利用無責任能力之人犯罪，而有間接正犯之適用？原審未予斟酌，亦有違誤
。(三)、罰金罰鍰提高標準條例第一條前段規定：「依法律應處罰金、罰鍰者，就其原
定數額得提高為二倍至十倍」。依上開規定，自以該罪之法定刑有罰金，且經主管院
依同條例第三條提高其倍數者，始有罰金罰鍰提高標準條例第一條前段之適用。原判
決據以論罪科刑之刑法第一百四十六條第一項，其法定刑為「五年以下有期徒刑」，
並無罰金刑之規定。乃原判決於論罪時，引用罰金罰鍰提高標準條例第一條前段，已
有適用法則不當之違誤。又原判決既單純依刑法第一百四十六條第一項論處被告罪刑
，即無刑法第十一條之適用，原判決併引用刑法第十一條亦屬贅餘。以上或為上訴意
旨指摘所及，或為本院得依職權調查之事項，應認原判決仍有撤銷發回更審之原因。
另原判決說明不另為無罪諭知部分，基於審判不可分原則，併予發回。
據上論結，應依刑事訴訟法第三百九十七條、第四百零一條，判決如主文。
中　　　華　　　民　　　國　　九十三　　年　　　二　　　月　　二十六　　日
                              最高法院刑事第八庭
                                  審判長法官  陳　炳　煌
                                        法官  陳　世　雄
                                        法官  韓　金　秀
                                        法官  吳　信　銘
                                        法官  徐　文　亮
      右正本證明與原本無異
                                              書  記  官
中　　　華　　　民　　　國　　九十三　　年　　　三　　　月　　　二　　　日
                                                                      Ｍ
